【裁判字號】    95,台上,634
【裁判日期】    950406
【裁判案由】    損害賠償
【裁判全文】
最高法院民事判決              九十五年度台上字第六三四號
    上  訴 人   甲○○
    法定代理人  乙○○
    訴訟代理人  朱文財律師
                邱華南律師
                李淑女律師
                吳萬春律師
                林松虎律師
    上  訴 人   三聯發工程有限公司
    法定代理人  丙○○
    訴訟代理人  林偉超律師
上列當事人間請求損害賠償事件，兩造對於中華民國九十三年十
月十九日台灣高等法院台中分院第二審判決（九十二年度重上字
第八一號），各自提起一部上訴或上訴，本院判決如下：
    主  文
原判決關於駁回上訴人甲○○之上訴中就閒置工作現場之材料設
備新台幣三百五十七萬六千三百十三元本息及命其再給付金額中
之新台幣一百五十萬零四千九百四十八元本息，暨各該訴訟費用
部分廢棄，發回台灣高等法院台中分院。
上訴人甲○○其他之上訴及上訴人三聯發工程有限公司之上訴均
駁回。
第三審訴訟費用，關於駁回上訴部分，由上訴人甲○○、上訴人
三聯發工程有限公司各自負擔。
    理  由
查，本件上訴人甲○○上訴第三審後，其法定代理人於民國九十
四年二月四日變更為乙○○，有南投縣名間鄉公所名鄉字第０九
四０００二二二六號函影本為憑，茲據其聲明承受訴訟，核無不
合。
次查上訴人三聯發工程有限公司（下稱三聯發公司）主張：對造
上訴人甲○○於八十九年五月間，公開招標「南投縣名間鄉松柏
嶺甲○○北岸護坡新建工程」（下稱系爭工程），由伊以新台幣
（下同）一億五千零六十萬元（含營業稅）總價得標，兩造旋於
同年六月一日，就系爭工程訂立工程承攬契約書（以下稱系爭契
約），約定開工日期由甲○○決定後通知伊正式開工，工程款按
實做數量每月勘驗兩次，經甲○○之監造人員確認後給付。惟契
約訂立後，遲至九十一年三月間，甲○○始正式通知伊於同年三
月二十五日開工，伊依其指示，自九十一年四月一日起進場依約
施工第一期及第二期工程後，向甲○○請求給付工程款，合計八
百九十七萬八千九百十七元，因甲○○內部委員間意見分歧，拒
不依約履行其至工地現場確認第一、二期工程款數額，亦不依約
支付上述第一、二期工程款；伊施作系爭工程，需甲○○指定擋
土鋼軌樁放置位置、確定施工圍籬位置，以便伊施作擋土安全措
施及地質改良等工程，屢經伊催告，甲○○均因其內部紛爭而遲
遲無法履行此項協力義務，甲○○給付工程款遲延，經催告而不
給付，應負給付遲延責任，伊向甲○○解除系爭工程承攬契約。
而甲○○使伊受有施工第一、二期工程之損害八百九十七萬八千
九百十七元、僱用訴外人鐘儀欽等五人專門負責系爭工程而支出
之薪資損失共二百五十四萬七千二百九十四元、支出伊公司董事
長丙○○、總經理謝振山二人於契約解除前薪資之百分之三十五
即一百零二萬九千元、承租民宅作為工務所支出租金之損失八萬
元、承租挖土機、吊車、卡車及破碎機至現場待命施工之租金損
失十七萬七千零五十七元、因甲○○未能履行工作協力義務致停
工期間承租挖土機、吊車及僱用木工現場待命之租金工資損失三
十四萬四千元、已購買並放置於工地現場之工程材料及施工設備
損失五百零八萬一千二百六十一元、因準備施作系爭工程向合力
混凝土股份有限公司訂購預拌混凝土，交付其定金四百二十萬元
；向訴外人錦昌鐵工廠訂購鋼結構吊裝材料及鋼承板，交付其定
金七百五十萬元，因甲○○履約遲延致上開定金合計一千一百七
十萬元全部被沒收之損失、伊依系爭契約投入人力、設備，完工
後原預期可得之利潤一千零十七萬四千八百二十元，因甲○○履
約遲延而契約解除使伊無法取得此項預期利益之損失，合計伊因
系爭契約解除而受損害共計四千零十一萬二千三百四十九元等情
。爰本於解除契約損害賠償之法律關係，求為命甲○○給付伊四
千零十一萬二千三百四十九元，並加計法定遲延利息之判決（第
一審判命甲○○給付三聯發公司三千二百十七萬五千零二十八元
本息，駁回其餘之請求，甲○○就其敗訴部分聲明不服，三聯發
公司就其敗訴部分提起附帶上訴；原審判決甲○○再給付三聯發
公司三百二十四萬九千三百五十六元本息，並駁回兩造之其餘上
訴與附帶上訴；兩造各就其敗訴部分提起一部上訴或上訴）。
上訴人甲○○則以：關於三聯發公司已施作之第一、二期工程款
損失八百九十九萬八千九百十七元部分，若伊之監造人無保留意
見，伊願意給付。系爭契約尚未經合法解除，三聯發公司請求賠
償解除契約所受之損害，即非有據。甲○○管理委員會僅係甲○
○內部之執行單位，並非法人，亦非「非法人團體」，無權利能
力，系爭契約以甲○○管理委員會與三聯發公司訂立，不生效力
。而縱令契約業經合法解除，惟三聯發公司請求賠償之各項金額
均屬無據等語，資為抗辯。
原審以：查甲○○及其管理人為謝萬得均經主管機關即南投縣政
府登記在案，有南投縣政府寺廟登記證、台灣省南投縣寺廟變動
登記表附卷可稽，依監督寺廟條例第六條第一項規定，甲○○有
權利能力，至「甲○○管理委員會」雖在台灣銀行南投分行設有
帳戶，惟依甲○○組織章程第十條、第十四條規定，「甲○○管
理委員會」僅屬甲○○信徒大會選舉之委員所組成之內部執行業
務單位，自不能獨立於甲○○而存在，即非民事訴訟法第四十條
第三項規定之非法人團體，三聯發公司起訴及第一審列「南投縣
名間鄉甲○○管理委員會」為當事人，雖有錯誤，惟本件謝萬得
係以甲○○管理委員會法定代理人名義為訴訟行為，而謝萬得同
時亦為甲○○之管理人，且當事人能力欠缺，依民事訴訟法第四
十九條規定係得為補正之事項，三聯發公司具狀將之補正為「甲
○○」，並無不合，不生當事人能力欠缺問題。次查上訴人三聯
發公司主張事實，為上訴人甲○○所不爭，並有三聯發公司所提
系爭工程契約書、開標紀錄、兩造往來之函文、請款數量計算表
附卷可稽，自堪信為真實。經查，依甲○○組織章程第十條、第
十四條規定，甲○○管理委員會主任委員對內負責執行甲○○之
事務，對外代表甲○○為財產公物之管理，顯有權代表甲○○訂
立系爭工程承攬契約，甲○○指稱甲○○管理委員會主任委員無
權利能力，與三聯發公司所訂之系爭承攬契約不生效力云云，自
不足採。而依甲○○九十一年七月五日九一甲○○字第九一二四
七號，與同年六月十八日以九一甲○○字第九一二一一三號復三
聯發公司函，及甲○○審查委員會於九十一年五月三十一日致甲
○○管理委員會函文亦稱第一期工程款還有爭議，審查委員會不
便勘驗等語，顯見甲○○對於三聯發公司之請求給付工程款函文
已拒絕至現場勘驗確認已施作數量，及拒絕給付三聯發公司已施
作部分之工程款，有違系爭契約第十六條第二項之約定，已遲延
給付，且據甲○○之前法定代理人謝萬得證稱：「三聯發公司的
董事長丙○○在領不到錢的時候，丙○○有二次表示要解約，我
年紀大不記得日期、年份，只知道是在起訴前」等語，顯見系爭
契約於起訴前已經三聯發公司解除無誤。甲○○於第一審就三聯
發公司所主張之系爭契約業經解除一節並不爭執，迨原審始爭執
系爭契約尚未合法解除，自不足採。故三聯發公司本於解除契約
損害賠償之法律關係，請求甲○○賠償，自屬有據。次就三聯發
公司之請求，分項審酌如下：１、三聯發公司主張已依約施作之
第一、二期工程完成，而甲○○未計付之工程款，合計八百九十
七萬八千九百十七元，此有三聯發公司所提之「工程付款統計表
」、「工程計價單統計表」可憑，上述統計表均經甲○○委請之
監造人黃公石建築師事務所蓋章簽認，並未簽註任何保留意見，
且甲○○對於此等統計表亦均不爭執，是三聯發公司請求給付此
部分款項，洵屬有據。２、依系爭契約書第四條「履約期限」約
定，甲○○依約本有指定開工日期之權利。甲○○固因內部派系
問題無法整合意見，以致於開工時間距離兩造締約時將近二年，
然依上開約定，甲○○亦無庸為此負任何責任。是三聯發公司在
甲○○指定開工前所支出之費用即應由三聯發公司自行負擔，而
無轉向甲○○請求之理。三聯發公司請求甲○○賠償自八十九年
六月一日起至九十一年三月三十一日止，僱用訴外人鐘儀欽、廖
月娥、鍾榮啟、許建東、許振益等五人之薪資支出二百五十四萬
七千二百九十四元，自非正當。３、三聯發公司董事長丙○○及
總經理謝振山綜理公司事務，既對外代表三聯發公司，對內亦需
管理公司內務，故就該二人之薪津，即便公司未承攬本件工程，
三聯發公司亦本應支付，難謂三聯發公司付給該二人之薪資支出
亦屬解除契約之損害，是三聯發公司此部分請求，亦非有據。４
、三聯發公司主張其因準備施作系爭工程，於承攬期間，承租系
爭工地附近民宅充做工務所，固據其提出為甲○○不爭執之租約
二份可稽，惟查三聯發公司施作系爭第一、二期工程之期間為自
九十一年四月一日起至九十一年六月三十日止，依三聯發公司所
提出陳林金雲租賃契約書所附之付款明細欄所載，三聯發公司係
自九十年六月一日起至同年八月三十一日止共支付三期租金，計
六萬元，而此係甲○○指定開工日以前三聯發公司支出之費用，
並非在承攬契約履行期限內所支出之費用，自不得請求甲○○賠
償。另依三聯發公司所提出郭進忠租賃契約書所載，該租賃契約
之起迄時間為九十一年四月一日起至九十二年三月三十一日止，
而依該租賃契約領收表所載，三聯發公司所支付之租金係自九十
一年四月至同年六月，共計三期四萬五千元，既均在其施作第一
、二期工程之期間內，此部分金額即應列入已施作未獲付款之工
程款中之「組合房屋工務所」項目內，亦不得再向甲○○請求賠
償，是三聯發公司此部分之請求亦非有據。５、三聯發公司係於
九十一年六月二十一日以（九一）三聯發字第四００一０號函告
知甲○○將於九十一年六月二十一日起停工，甲○○則於九十一
年七月五日以（九一）甲○○字第九一二四七號函回覆三聯發公
司同意其停工之要求，則在九十一年七月五日甲○○同意三聯發
公司停工前，三聯發公司在待工期間所付之前述挖土機待工費及
模版木工待工費，均屬為施作系爭工程而待工之支出，且發票日
期又係於九十一年六月三十日停工後，三聯發公司請求賠償此部
分損失，尚非無據，三聯發公司得請求之此部分賠償數額為挖土
機待工費二十萬元以及模版木工待工費十二萬六千元，合計三十
二萬六千元。６、三聯發公司主張因施作系爭工程而購買並閒置
於工地現場之材料、設備，合計五百零八萬一千二百六十一元之
情，業據其提出統一發票及收據共十三張為證。玆系爭工程因甲
○○遲延給付工程款而解除，顯係因甲○○之因素導致三聯發公
司無法施工，依上述約定，甲○○即應賠償三聯發公司因此所受
之購置材料及工資之損失，三聯發公司就此部分之請求，即屬有
據。且依證人楊賜杉之證言可知，系爭鋼筋材料即便確有未使用
部分，亦將因尺寸問題無從挪為他用。且三聯發公司此部分之請
求，與已施作之第一、二期工程款使用之鋼筋部分並無重複請求
情形，三聯發公司之請求，並無不合。７、三聯發公司主張因準
備施作系爭工程，分別與訴外人合力混凝土股份有限公司（下稱
合力公司）及錦昌鐵工廠訂約，訂購混凝土及鋼結構吊裝材料及
鋼承板，因系爭工程解約，致分別遭訴外人合力公司及錦昌鐵工
廠沒收定金四百二十萬元及七百五十萬元等情，業據其提出預拌
混凝土訂貨單、協議書、估驗付款簽收單、支票、鋼結構工程合
約、追加條款、報價單、統一發票等件為證，並據訴外人合力公
司負責人之夫張向善及訴外人錦昌鐵工廠負責人之夫白清田證述
屬實。訴外人合力公司及錦昌鐵工廠係分別依其等與三聯發公司
之契約向三聯發公司沒入「定金」，此為兩造所不爭執，該定金
之法律關係既係存在於三聯發公司與訴外人合力公司及錦昌鐵工
廠之間，自不得因三聯發公司遭受此損失向甲○○索賠，即將之
評價為兩造間之違約金。既非兩造間之違約金，甲○○請求酌減
即屬無據。又查三聯發公司所提出之「業主請款數量計算表」，
雖載有「3500pi預拌混凝土含搗築四十一萬一千九百四十四元」
乙項，惟此項混凝土材料款三聯發公司已另外支付訴外人合力公
司，並不包括在遭訴外人合力公司沒收之四百二十萬元定金之內
，此節業據證人張向善到庭證述甚詳，足見並無重複請求。又上
述「業主請款數量計算表」上所載「壹、新建工程中之基底工程
（七層底基及格子樑）一百萬六千四百六十一元」，上開七層底
基及格子樑所使用鋼筋係普通鋼筋及高拉鋼筋，均係由三聯發公
司向訴外人信泰鋼鐵股份有限公司所購買，此節已據證人楊賜杉
到庭結證屬實，並非三聯發公司向訴外人錦昌鐵工廠所購買，是
三聯發公司請求甲○○賠償因系爭契約解除被錦昌鐵工廠沒收定
金七百五十萬元，與三聯發公司另請求賠償之第一、二期工程施
工之損失金額，並無重複，自無扣除問題。８、按凡依外部客觀
情事觀之，足認其已有取得利益之可能，因責任原因事實之發生
，致不能取得者，即為所失之利益，應由債務人賠償，不以確實
可取得之利益為限。承攬人若順利完成約定工作，可獲得之預期
約定利潤即為承攬人之所失利益。惟三聯發公司請求賠償之一千
零十七萬四千八百二十元預期利益損失，係系爭工程全部之預期
利益，而三聯發公司已向甲○○另行請求第一、二期工程款損失
部分，已包含利潤八十三萬六千六百十四元，自應將該數額予以
扣除，以免重複求償，扣除後，三聯發公司此部分得請求之金額
為九百三十三萬八千二百零六元。綜上所述，三聯發公司依解除
契約損害賠償之法律關係，請求甲○○賠償之數額為三千五百四
十二萬四千三百八十四元本息，於法有據，應予准許云云，爰命
甲○○再給付三聯發公司三百二十四萬九千三百五十六元本息，
駁回甲○○之上訴及三聯發公司其餘附帶上訴。
（一）關於原判決駁回甲○○之上訴中三百五十七萬六千三百十
三元本息及命其再給付金額之一百五十萬零四千九百四十八元本
息上訴部分（即賠償放置工地現場之工程材料及施工設備損失五
百零八萬一千二百六十一元本息之上訴部分）：
查基於同一原因事實受有損害並受有利益者，其請求之賠償金額
，應扣除所受利益（民法第二百十六條之一參照）。三聯發公司
主張甲○○應賠償其放置工地現場之工程材料及施工設備損失五
百零八萬一千二百六十一元本息云云（見一審卷第一宗第八頁、
原審卷第二宗第五六頁），惟其購進鋼筋材料未使用部分，縱未
能使用於其他工地，但三聯發公司是否未因而受有利益，而應予
扣除？原審未遑詳查，即為甲○○不利之判斷，尚屬可議。甲○
○上訴論旨，指摘原判決關此部分違背法令，求予廢棄，非無理
由。
（二）關於原審駁回甲○○除前開以外之其餘之上訴及三聯發公
司其餘附帶上訴之上訴部分：查此部分，原審分別為甲○○、三
聯發公司敗訴之判決，經核於法並無違誤。甲○○、三聯發公司
上訴論旨，分別就原審取捨證據、認定事實之職權行使，指摘原
判決關於其各自敗訴部分違背法令，求予廢棄，均非有理由。
據上論結，本件三聯發公司之上訴為無理由、甲○○之上訴一部
為有理由、一部為無理由。依民事訴訟法第四百七十七條第一項
、第四百七十八條第二項、第四百八十一條、第四百四十九條第
一項、第七十八條，判決如主文。
中    華    民    國  九十五  年    四    月    六    日
                      最高法院民事第八庭
                          審判長法官  朱  建  男
                                法官  顏  南  全
                                法官  許  澍  林
                                法官  鄭  傑  夫
                                法官  蘇  清  恭
      本件正本證明與原本無異
                                      書  記  官
中    華    民    國  九十五  年    四    月   十七   日
                                                      Ｑ


司法院資訊處製作；財團法人民間司法改革基金會備份。
